臺灣高等法院刑事判決
110年度原上訴字第137號
上  訴  人  
即  被  告  蘇雨凡



指定辯護人  王至德律師
上列上訴人因詐欺等案件，不服臺灣新北地方法院109年度原訴
字第59號，中華民國110年3月17日第一審判決（起訴案號：臺灣
新北地方檢察署108年度偵字第24648號、109年度偵字第173號）
，提起上訴，本院判決如下：
    主  文
原判決關於蘇雨凡部分撤銷。
蘇雨凡犯幫助詐欺取財罪，累犯，處有期徒刑貳月，如易科罰金
，以新臺幣壹仟元折算壹日。
    犯罪事實
一、蘇雨凡依其智識程度及社會生活經驗，能預見倘若有人不以
    自己名義申辦手機及門號，而借用他人名義為之，極有可能
    係在實行財產犯罪，竟不違背其本意，基於幫助陳彥傑、吳
    宗育（二人所涉詐欺犯行分經本院判決在案及原審判決確定
    ）遂行共同詐欺取財之不確定故意，提供雙證件資料予吳宗
    育使用，同意吳宗育以其名義申辦手機及門號，嗣吳宗育將
    蘇雨凡之雙證件提供予陳彥傑後，陳彥傑則於附表所示時、
    地以其持用之手機設備連結網際網路，進入臺灣大哥大公司
    網站，為附表所示之交易，並輸入附表所示信用卡卡號及有
    效期限資料，使臺灣大哥大公司誤以為已得持卡人授權，以
    該信用卡支付購買手機及門號之款項，進而寄送如附表所示
    之門號SIM卡及手機予蘇雨凡（實際由吳宗育領取），足以
    生損害於上開信用卡之持卡人、發卡銀行信用卡業務管理之
    正確性及臺灣大哥大公司。
二、嗣經持卡人發現未為上開消費，向發卡銀行遞交爭議交易聲
    明書，發卡銀行拒絕支付如附表所示消費內容之款項予台灣
    大哥大公司，經該公司報警後，依法搜索查獲。
三、案經台灣大哥大公司訴請內政部警政署刑事警察局報告暨臺
    北市政府警察局文山第一分局報告臺灣新北地方檢察署檢察
    官偵查起訴。
    理  由
壹、程序方面
    檢察官、上訴人即被告蘇雨凡及其辯護人於本院審判程序中
    ，對於本案相關具有傳聞性質的證據資料，均表示不爭執證
    據能力（見本院卷二第33至40頁），且本案所引用的非供述
    證據，也是合法取得，依法均可作為認定犯罪事實的依據。
貳、實體方面
一、認定事實所憑之證據及理由
    訊據被告蘇雨凡矢口否認有何幫助詐欺取財犯行，辯稱：雖
    將雙證件提供予被告吳宗育，並同意被告吳宗育以其名義申
    辦手機及門號，嗣由被告吳宗育領取如附表之手機及門號SI
    M 卡，僅單純幫被告吳宗育申辦手機及門號，因為被告吳宗
    育稱名下有門號無法再多辦，不知道被告吳宗育會與他人共
    犯詐欺取財等罪，無幫助詐欺取財犯行云云。經查：
  ㈠被告蘇雨凡提供其雙證件照片予被告吳宗育，並同意被告吳
    宗育以其名義申辦手機及門號，嗣臺灣大哥大公司寄送如附
    表之手機及門號SIM卡予被告蘇雨凡，由被告吳宗育領取該
    手機及門號SIM卡等情，業據被告蘇雨凡於警詢、偵訊及原
    審及本院審理中坦白承認，核與證人即被告吳宗育於警詢、
    偵查及原審審理時之證述、證人謝怡婷於警詢時之證述相符
    （見偵字第173號卷第57-62、117-119、407-408頁、本院卷
    第333-341頁），並有FB訊息紀錄翻拍照片、宅即便公司簽
    收單據在卷可查（見偵字第173號卷第280、314-319頁）。
    又同案被告陳彥傑於附表所示時地，以其持用之手機設備連
    結網際網路，進入臺灣大哥大公司網站為如附表所示之交易
    ，並輸入如附表所示之信用卡卡號等資料，使臺灣大哥大公
    司誤以為已得持卡人授權，以該信用卡支付購買手機及門號
    之款項，進而寄送如附表之手機及門號SIM卡予被告蘇雨凡
    ，由被告吳宗育領取該手機及門號SIM卡等情，有證人即同
    案被告陳彥傑於警詢及偵訊時之證述、證人吳宗育於警詢及
    偵查時之證述、證人王若幃於警詢時之證述在卷（見他字卷
    第79-86、407-408、415-418頁、偵字第173號卷第15-35、5
    7-62、91-96、99-101頁），並有卷附內政部警政署刑事警
    察局偵辦台哥大遭詐騙案偵查報告、goodshopbiz交易紀錄
    暨網站照片、IP查詢回覆紀錄、刑事警察局偵查第一大隊陳
    報單、受理各類案件紀錄表、報案三聯單、異常刷卡交易紀
    錄、本院108年度聲搜字1094號搜索票、內政部警政署刑事
    警察局搜索扣押筆錄暨扣押物品目錄表可佐（見他字卷第5-
    9、347頁、偵字第173號卷第175-180、234-235、238-242、
    294-300頁），被告蘇雨凡亦無所爭，上開事實，堪可認定
    。
  ㈡觀之身分證、健保卡為個人身分之表徵，具強烈屬人性及隱
    私性，且任何人向電信業者申辦手機及門號，並無任何法令
    或數量限制，此乃眾所周知之事；參以手機及門號係供聯繫
    使用，且因申辦時須提供身分證明文件，以為使用者之真實
    身分核實，倘不以自己名義申辦，反借用或出價收購等相類
    方式向他人取得身分證明文件，以他人名義申辦手機及門號
    使用，依一般社會生活經驗，極易判斷該人乃係基於使用別
    人名義申辦手機及門號隱匿其真實身分及通聯紀錄，自足生
    與不法犯罪目的相關之合理懷疑。抑且電信業者亦仰賴真實
    身分申請控管費用收取風險，苟以他人取得身分證明文件之
    方式申辦手機及門號，亦有欺罔電信業者誤信得向該申辦名
    義人取償而同意出售手機及門號，以此方式從事詐欺取財犯
    行，上開等情已屬具一般智識經驗之人所能知悉或可預見者
    。被告蘇雨凡於行為時為年滿20歲之成年人，具有一定之智
    識程度、工作經歷，且有申辦門號之經驗（見偵字第173號
    卷第63頁），則被告蘇雨凡對於上情，自應有所預見而難諉
    為不知。且證人吳宗育於原審審理時證稱：向被告蘇雨凡告
    稱欲辦手機及門號自己使用，要求蘇雨凡提供雙證件照片去
    購買手機及門號，被告蘇雨凡未給付申辦費用，亦未詢問購
    買手機及門號之費用如何支付、何人支付，亦未詢問伊為何
    不用自己名義申辦等情（見原審卷第333-342頁），既無被
    告所稱吳宗育告以名下門號已滿之事，甚且被告對於此種借
    用證件申辦門號不予聞問，堪認被告蘇雨凡對於吳宗育向其
    借用雙證件資料、以其名義申辦手機及門號，應預見利用其
    名義使電信業者誤信出售手機及門號之費用得向其取得受償
    或追討無礙而同意出售手機及門號，以此方式從事詐欺取財
    犯行乙節，卻未確認、過問吳宗育以其名義購買手機及門號
    費用之支付方式而放任該等結果之發生，該等結果之發生並
    不違背被告蘇雨凡之本意。其與吳宗育之國中同學情誼，抑
    或其自稱吳宗育告以名下手機已滿無從再行申辦云云，均無
    從據為諉責之理由。從而，被告蘇雨凡對於其提供雙證件照
    片供吳宗育申辦手機及門號，而有幫助他人實施詐欺取財犯
    罪一事有所預見，卻不違背其本意而仍提供其雙證件照片予
    吳宗育，由吳宗育以其名義申辦手機及門號，顯有幫助詐欺
    取財之不確定故意存在，至為灼然。
  ㈢綜上所述，被告所辯無非卸責之詞，顯不足採。本案事證明
    確，被告犯行，洵堪認定，均應依法論科。
二、論罪
  ㈠罪名
　⒈核被告蘇雨凡就附表所為，係犯刑法第30條第1項前段、第33
    9條第1項之幫助詐欺取財罪。
　⒉起訴書原認被告就就附表所為係與陳彥傑及吳宗育共犯刑法
    第216條、第220條第2項、第210條行使偽造準私文書罪及第
    339條之4第1項第2款之三人以上加重詐欺取財罪，然被告僅
    有幫助犯意，是適用法條容有違誤，惟社會基本事實同一，
    且告知被告罪名賦予程序保障，爰變更起訴法條如上。另無
    證據證明被告有行使偽造準私文書犯行，起訴書認與前開詐
    欺部分有想像競合之裁判上一罪關係，爰不另為無罪之諭知
    。
  ㈡刑之加重及減輕事由
　  被告蘇雨凡於105年間，因公共危險案件，經臺灣桃園地方
    法院以105年度壢原交簡字第186號判決判處有期徒刑3月確
    定，於106年6月20日易科罰金執行完畢，有本院被告前案紀
    錄表在卷可查，固為累犯。惟審酌被告前所犯之公共危險案
    件，與本案罪質、犯罪手法及態樣均不相同，爰裁量不予加
    重其最低刑度。
　　被告蘇雨凡以幫助之意思，參與犯罪構成要件以外之行為，
    為幫助犯，爰依刑法第30條第2項規定，按正犯之刑減輕之
    。
參、撤銷原判決之說明
一、原判決以被告所犯幫助詐欺等犯行事證明確，據以論罪科刑
    ，固非無見，然就被告所涉起訴書之附表編號14幫助三人以
    上共同加重詐欺罪部分，逕行改論以幫助普通詐欺取財罪，
    未依法變更起訴法條，適用法律容有未洽；且未說明被告被
    訴行使偽造私文書罪部分應不另為無罪之諭知，亦有未當。
    是原判決此部分既有上開違法不當，即屬無可維持，應由本
    院將原判決此部分撤銷改判。
二、爰審酌被告提供雙證件資料幫助他人詐欺取財之間接故意，
    其之素行非佳、犯後態度、告訴人所受損失、被告蘇雨凡及
    吳宗育已繳付臺灣大哥大公司購買如附表所示之手機及門號
    費用（見原審卷第169頁），以及其國中畢業、未婚、家有
    有父母、現在工地工作之智識程度、家庭及經濟生活等一切
    情狀，量處如主文第二項所示之刑，並諭知易刑標準示懲。
據上論斷，應依刑事訴訟法第369條第1項前段、第364條、第299
條第1項前段、第300條，判決如主文。
本案經檢察官楊唯宏提起公訴，檢察官越方如到庭執行職務。
中　　華　　民　　國　 111　　年　　 2 　 月　  22  　日
     　　　　　   刑事第二十三庭審判長法　官  許永煌
                                      法　官  雷淑雯
                                      法　官  吳定亞
以上正本證明與原本無異。
被告不得上訴。
檢察官如不服本判決，應於收受送達後20日內向本院提出上訴書
狀，其未敘述上訴之理由者並得於提起上訴後20日內向本院補提
理由書（均須按他造當事人之人數附繕本）「切勿逕送上級法院
」。
                                      書記官  郭侑靜
中　　華　　民　　國　　111 　年　　2 　　月　　22　　日
附錄：本案論罪科刑法條全文
中華民國刑法第339條
（普通詐欺罪）
意圖為自己或第三人不法之所有，以詐術使人將本人或第三人之
物交付者，處5年以下有期徒刑、拘役或科或併科50萬元以下罰
金。
以前項方法得財產上不法之利益或使第三人得之者，亦同。
前二項之未遂犯罰之。
附表
持卡人/卡號 盜刷時間 犯罪地點/IP位置 消費內容 盜刷金額      
盧鈺靜 4563XXXXXXXX6908 107年11月25日19時37分許 新北市○○區○○路0段000巷0號5樓 101.11.7.219 向臺灣大哥大網站申辦門號0000-000000號行動電話並購買IPHONE XS MAX64GB金色手機1支  簽收人：吳宗育以蘇雨凡名義簽收 3萬9,293元